【裁判字號】    92,訴,466
【裁判日期】    921118
【裁判案由】    銀行法
【裁判全文】
臺灣臺北地方法院刑事判決                          九十二年度訴字第四六六號
    公  訴  人  臺灣臺北地方法院檢察署檢察官
    被      告  丙○○  男  四.
    選任辯護人  陳鄭權律師
                劉君豪律師
右列被告因銀行法案件，經檢察官提起公訴（九十二年度偵字第二九三六號），本院
判決如左：
    主  文
丙○○共同違反除法律另有規定者外，非銀行不得經營收受存款業務之規定，累犯，
處有期徒刑參年貳月。
    事  實
一、丙○○（別名徐承宏）前因詐欺罪，經臺灣高等法院八十七年度上易字第二三六
    七號判決判處有期徒刑三月確定，於九十年八月十五日易科罰金執行完畢。詎猶
    不知悔改，明知非銀行不得經營以互助會名義向多數人收受款項而約定給付與本
    金顯不相當之紅利、獎金等視同收受存款之業務，且姓名年籍不詳、自稱ＪＯＲ
    ＤＥＮＰＥＮＧ之成年男子所經營之「ＯＭＥ歐美互助會」並無實際商品交易，
    純以介紹他人加入會員之方式支付會員與本金顯不相當之紅利、獎金，並從中牟
    利，竟與ＪＯＲＤＥＮＰＥＮＧ等人基於共同犯意聯絡，於九十年十月間某日起
    ，在丙○○所任職、擔任執行長、位於臺北市○○○路六五號十二樓、嗣後搬遷
    至臺北市○○○路○段一一一號五樓之「太平洋國際電訊股份有限公司」、及臺
    北市○○○路○段一二０號二樓、臺北市○○路○段三七六號八樓等處，以「Ｏ
    ＭＥ歐美互助會」名義對外向張期積、張國良、吳碧雯、廖德練、丁○○、賴慈
    毅、林雄、陳炳宏、甲○○、乙○○、戊○○（甲○○、乙○○、戊○○另經檢
    察官以違反銀行法提起公訴，現由本院九十二年訴字第二六０號另案審理中）等
    多數人招攬，並收受張期積等人以美金（下同）一百三十五元為一單位所繳納、
    如附表所示之款項，而使張期積等人成為會員、取得帳號及每單位不同之會員編
    號。並約定給付上開會員：(一)基金紅利：凡有新加入會員編號數字為該會員編號
    數字之二倍加一時（如會員編號為10號，則有新加入會員編號為21號、43號、87
    號、175號時），該會員可得基金紅利每單位七十元，並可循環重複領取四次；
    (二)直接推薦循環獎金：凡會員直接推薦一位新會員，該會員可得直接推薦循環獎
    金每單位十元；(三)組織獎金：凡會員引介加入之新會員（即俗稱下線）另再推薦
    一位新會員加入，該會員即可領取組織獎金每單位一元，共可領取十代等，與本
    金顯不相當之紅利、獎金，而為非銀行經營收受存款業務之行為。
二、案經臺北市政府警察局移送臺灣臺北地方法院檢察署檢察官偵查起訴。
    理  由
一、訊據被告丙○○矢口否認有何違反銀行法之犯行，辯稱：係乙○○、戊○○有意
    加入ＪＯＲＤＥＮＰＥＮＧ經營之「ＯＭＥ歐美互助會」，因乙○○、戊○○均
    為伊「太平洋國際電訊股份有限公司」先前員工，且伊英文能力甚佳，遂代乙○○、戊○○向ＪＯＲＤＥＮＰＥＮＧ瞭解ＯＭＥ歐美互助會之經營結構，伊認為
    ＯＭＥ歐美互助會之經營結構合理，故建議乙○○、戊○○可以加入，並為換取
    乙○○、戊○○二人協助推廣太平洋國際電訊股份有限公司經營之網路電影儲值
    卡等業務，故請示董事長邱鏡淳將位於臺北市○○○路六五號十二樓之公司場地
    借出供ＯＭＥ歐美互助會使用，但完全沒有參與ＯＭＥ歐美互助會之經營云云。
    經查：
    (一)依「ＯＭＥ歐美互助會」之規定，凡有意加入「ＯＭＥ歐美互助會」者，需以
      一百三十五元為一單位之方式繳納會費，該互助會並宣稱入會者繳納之每一百
      三十五元中，公司分得十元、服務中心費用分得五元、介紹人分得十元、「十
      代獎金」一元、「互助金」一百元；凡加入會員者，即取得會員帳號、密碼及
      每單位不同之會員編號，可藉此領取(一)基金紅利：凡有新加入會員編號數字為
      該會員編號數字之二倍加一時（如會員編號為10號，則有新加入會員編號為21
      號、43號、87號、175號時），該會員可得基金紅利每單位七十元，並可循環
      重複領取四次；(二)直接推薦循環獎金：凡會員直接推薦一位新會員，該會員可
      得直接推薦循環獎金每單位十元；(三)組織獎金：凡會員引介加入之新會員（即
      俗稱下線）另再推薦一位新會員加入，該會員即可領取組織獎金每單位一元，
      共可領取十代等獎金、紅利，且「ＯＭＥ歐美互助會」並無實際商品交易，純
      以介紹他人加入會員、繳納會費為該互助會之收入及支付舊有會員之獎金、紅
      利來源等情，業據證人即投資人張期積、張國良、吳碧雯、廖德練、丁○○、
      賴慈毅、林雄、陳炳宏、甲○○、乙○○、戊○○、證人即ＯＭＥ歐美互助會
      行政人員吳泯慧分別證述屬實（以上見九十一年度警聲搜字第四九０號卷第二
      九頁以下、九十一年度偵字第一一二八一號卷第卅七頁以下），復有會員丁○○、賴慈毅、林雄、乙○○、戊○○之組織編號查詢表（依會員編號查詢領取
      基金紅利之情形）、會員賴慈毅之入會申請表、會員甲○○之第一商業銀行匯
      款水單、ＯＭＥ歐美互助會獎金領取介紹之網路列印資料等在卷可稽。又凡加
      入ＯＭＥ歐美互助會之會員，即可依會員編號循環領取紅利、及以推薦新會員
      、新會員再推薦新會員之方式領取獎金，以會員編號十號之會員為例，其僅繳
      納一百三十五元之會費，然至會員編號第一百七十五號會員加入時，業可領回
      二百八十元之基金紅利，組織獎金、直接推薦循環獎金尚不計算在內，所可得
      之紅利為本金之二倍有餘，顯不相當，核屬銀行法第二十九條之一所稱「以其
      他（互助會）名義向多數人收受款項而約定給付與本金顯不相當之紅利、獎金
      」之以收受存款論之行為。此部分事實已堪認定。
    (二)次查，被告丙○○於臺北市○○○路六五號十二樓、臺北市○○○路○段一一
      一號五樓之「太平洋國際電訊股份有限公司」內，向有意加入ＯＭＥ歐美互助
      會之人自稱為該互助會之負責人，於乙○○、戊○○等人介紹新會員與其認識
      時，向該新會員表示歡迎加入，並介紹ＯＭＥ歐美互助會是美國公司、很安全
      ，提示ＯＭＥ歐美互助會股票與新加入會員等情，業據證人甲○○、乙○○、
      戊○○、黃健民、陳來旺、黃子芳分別證述屬實（證人黃健民、陳來旺證述部
      分見本院九十二年訴字第二六０號卷九十二年五月六日訊問筆錄、證人黃子芳
      部分見本院九十二年訴字第二六０號卷九十二年六月十日訊問筆錄），辯護意
      旨以證人甲○○、乙○○、戊○○為另案（本院九十二年訴字第二六０號違反
      銀行法案件）被訴之共同正犯，圖推卸責任而誣陷被告，又證人黃健民、陳來
      旺、黃子芳均為證人戊○○、乙○○於另案聲請傳訊之證人必會附和乙○○、
      戊○○，且黃健民曾遭被告開除，黃子芳則為乙○○之女友云云，然查，被告
      是否構成本件犯罪，與證人乙○○、戊○○是否亦涉本件犯罪並無必然關係，
      不能以證人甲○○、乙○○、戊○○為另案被訴之共同正犯，即遽謂渠等證言
      均一無可取，又證人黃健民、陳來旺、黃子芳固均為證人乙○○、戊○○於另
      案聲請傳訊之證人，然以此遽謂證人必然偏頗附和乙○○、戊○○，實屬厚誣
      ，至黃健民曾遭被告開除，黃子芳則為乙○○之女友云云，未見被告有何舉證
      以實其說，況即令屬實，亦不能執此逕謂渠等證言全無可信。次查，被告曾簽
      發歐美互助會名義之支票與互助會會員羅俊鴻、丁○○、戊○○等人，有卷附
      支票六紙在卷可稽，並經證人戊○○、丁○○證述明確。訊之被告亦不諱言有
      簽發上開支票，且以上開支票支付ＯＭＥ歐美互助會會員獎金、紅利等情，惟
      辯稱：係美國方面未能按期支付互助會會員獎金、紅利，基於熱心故代乙○○
      、戊○○向ＪＯＲＤＥＮＰＥＮＧ索討，ＪＯＲＤＥＮＰＥＮＧ交付給伊空白
      支票，授權伊填寫會員應得之獎金、紅利，因戊○○、乙○○不會簽英文姓名
      及數字，故由其代填云云（見本院九十二年十一月四日訊問筆錄），然被告前
      於本院訊問時則辯稱：當初與ＪＯＲＤＥＮＰＥＮＧ商談時，為避免臺灣的會
      員有吃虧之情形，故跟ＪＯＲＤＥＮＰＥＮＧ要了五張空白支票，後來會員領
      不到錢，伊就將這些支票開出去當會員獎金云云（見本院九十二年七月廿三日
      訊問筆錄），足見被告確有簽發歐美互助會名義之支票與互助會會員以發放會
      員應得獎金之情，會員無法順利獲得獎金、紅利，被告何以即簽發歐美互助會
      名義之支票與互助會會員？實難僅以局外人單純之「熱心」為充分之解釋，且
      被告對於何以開立支票發放獎金之辯解內容先後明顯不相一致，所辯是否可信
      ，要非無疑。又查，證人戊○○庭呈之臺北網路電視台帳號00000000
      0號儲值卡一張，背面有ＯＭＥ歐美互助會之英文名稱「ＯＭＥＣＡＰＩＴＡ
      ＬＩＮＣ」及電子郵件信箱「ｏｍｅ２０２０＠ｙａｈｏｏ‧ｃｏｍ」，等情
      ，業據本院勘驗屬實（見本院九十二年八月十九日訊問筆錄），且臺北網路電
      視台即為被告任職、擔任執行長之太平洋國際電訊股份有限公司所經營，亦為
      被告所不否認。訊之被告辯稱該儲值卡為證人戊○○偽造云云，然該卡為一體
      製成，並無黏貼接合之情，同經本院勘驗屬實，況被告庭呈之臺北網路電視台
      儲值卡，其上說明與戊○○庭呈之電影儲值卡上之說明內容完全相同，兩張儲
      值卡之會員編號相差十九萬號等情，亦經本院勘驗屬實，是被告辯稱證人戊○○庭呈之儲值卡為偽造云云，顯無可採。末查，ＯＭＥ歐美互助會之會址係設
      於臺北市○○○路六五號十二樓、臺北市○○○路○段一一一號、臺北市○○○路○段一二０號二樓、臺北市○○路○段三七六號八樓等處之情，亦據證人
      乙○○、戊○○、甲○○、張期積、吳碧雯、林雄、廖德練等人證述屬實，被
      告亦自承無償出借太平洋國際電訊股份有限公司位於臺北市○○○路六五號十
      二樓之辦公處所供戊○○、乙○○等作為ＯＭＥ歐美互助會之辦公處所，且臺
      北市○○○路○段一一一號亦為太平洋國際電訊股份有限公司之營業處所等情
      ，益見被告對於歐美互助會之經營著力甚深，就所涉違反銀行法之犯行顯有犯
      意聯絡及行為分擔。辯護意旨雖以證人即互助會會員張期積、張國良、吳碧雯
      、廖德練、丁○○、賴慈毅、林雄、陳炳宏、程麗珍等均未證稱被告有何招攬
      渠等加入會員之情，然證人廖德練、林雄分別為證人乙○○、甲○○招募之會
      員（俗稱下線）等情，業據證人乙○○、甲○○證述屬實，考ＯＭＥ歐美互助
      會係以朋分新加入會員之會費為經營模式，會員為求利益，自身必然積極以各
      種方式招攬新會員加入，身為經營者之被告亦不可能逐一招徠會員，會員非由
      被告親自介紹、引介，與事理無違，渠等證言自不足為被告有利之認定；又被
      告辯稱未從中獲取任何利益及收取會員交付之會費云云，然查：被告乙○○、
      戊○○有繳納會費與被告，業據證人乙○○、戊○○證述屬實（見本院九十二
      年七月廿三日訊問筆錄），且多數人之犯罪乃分工合作之模式，被告縱令未收
      取會費，然只要與收取會費之人（如ＪＯＲＤＥＮＰＥＮＧ）有犯意聯絡，仍
      無解於犯行之成立，此部分辯詞亦不足為被告有利之認定。至證人戊○○於警
      訊時未提及被告有參與ＯＭＥ歐美互助會（見九十一年偵字第一一二八一號卷
      第九九頁），嗣後始供稱係經由被告介紹加入ＯＭＥ歐美互助會等語，前後所
      供固不一致，然證人戊○○於前開警訊時亦非明確證稱被告並未參與其中，自
      不能徒以證人戊○○警訊時之陳詞為憑，且被告確有參與ＯＭＥ歐美互助會經
      營之情，已如上述，自不能以此為被告有利之認定。
    (三)聲請意旨另請求傳訊證人即太平洋國際電訊股份有限公司董事長邱鏡淳、總經
      理鍾開祥，以明被告係徵詢邱鏡淳同意出借臺北市○○○路六五號十二樓以換
      取乙○○、戊○○二人協助推廣太平洋國際電訊股份有限公司經營之網路電影
      儲值卡、且邱鏡淳並未同意出借臺北市○○○路○段一一一號五樓之辦公處所
      供ＯＭＥ歐美互助會，太平洋國際電訊股份有限公司網路電影儲值卡並未印有
      ＯＭＥ歐美互助會等字樣，太平洋國際電訊股份有限公司並未涉入ＯＭＥ歐美
      互助會之經營云云，然查：太平洋國際電訊股份有限公司位於臺北市○○○路
      六五號十二樓、臺北市○○○路○段一一一號五樓之辦公處所均曾充作ＯＭＥ
      歐美互助會招募會員之地址，已如前述，至被告係以何理由徵詢邱鏡淳同意出
      借公司用地，核與本件事實無關；又太平洋國際電訊股份有限公司縱令並未涉
      入ＯＭＥ歐美互助會之經營，亦不能以此遽謂被告即無涉入ＯＭＥ歐美互助會
      之經營；再證人邱鏡淳、鍾開祥縱未見過證人戊○○提出印有ＯＭＥ歐美互助
      會等字樣之網路電影儲值卡，亦不能執此謂被告即無印製該網路電影儲值卡之
      情，是上開證人邱鏡淳、鍾開祥之待證事項，並無從為被告有利之認定，自無
      傳訊之必要。
    (四)末查，公平交易法第二十三條固規定「多層次傳銷，其參加人如取得佣金、獎
      金或其他經濟利益，主要係基於介紹他人加入，而非基於其所推廣或銷售商品
      或勞務之合理市價者，不得為之。」，同法第三十五條第二項並有刑事責任之
      規定，然所謂「多層次傳銷」，依公平交易法第八條第一項規定，謂就推廣或
      銷售之計畫或組織，參加人給付一定代價，以取得推廣、銷售商品或勞務『及
      』介紹他人參加之權利，並因而獲得佣金、獎金或其他經濟利益者而言，倘該
      計畫、組織之運作結構中全無商品、勞務之推廣、銷售或其名義，自與多層次
      傳銷之定義不合，而無公平交易法之適用，本件ＯＭＥ歐美互助會係以會員繳
      納會費，並朋分新會員之會費為獎金、紅利之方式經營，全無商品、勞務之推
      廣、銷售，是會員雖係基於介紹他人加入而獲取獎金、紅利，依前開說明，仍
      與公平交易法對於多層次傳銷之規定不符，附此敘明。
二、核被告所為，係犯銀行法第一百二十五條第一項、第二十九條第一項、第二十九
    條之一之罪，被告與姓名、年籍不詳、自稱ＪＯＲＤＥＮＰＥＮＧ之成年男子等
    人間就上開犯行，有犯意聯絡及行為分擔，皆為共同正犯，被告雖有向多數人多
    數人收受款項而約定給付與本金顯不相當之紅利、獎金以收受存款論之行為，然
    銀行法第二十九條第一項既規定「除法律另有規定者外，非銀行不得經營收受存
    款、受託經理信託資金、公眾財產或辦理國內外匯兌業務。」，是被告上開行為
    ，均屬執行上開業務之一部分，為包括一罪。查被告前因詐欺罪，經臺灣高等法
    院八十七年度上易字第二三六七號判決判處有期徒刑三月確定，於九十年八月十
    五日易科罰金執行完畢，有臺灣高等法院被告全國前案紀錄表一紙在卷可稽，其
    受有期徒刑之執行完畢，五年內再犯本件有期徒刑以上之罪，為累犯，依法加重
    其刑。爰審酌被告犯罪之目的、動機、手段、所生危害、嗣後否認犯行，犯後態
    度不佳，其智識程度等一切情狀，量處如主文所示之刑。
據上論斷，應依刑事訴訟法第二百九十九條第一項前段，銀行法第一百二十五條第一
項、第二十九條第一項、第二十九條之一，刑法第十一條前段、第二十八條、第四十
七條，判決如主文。
本案經檢察官黃玉婷到庭執行職務
中      華      民      國    九十二    年     十一     月      十八    日
                                      臺灣臺北地方法院刑事第十二庭
                                          審判長法  官 林銓正
                                                法  官 胡宏文
                                                法  官 張永宏
右正本證明與原本無異。
如不服本判決，應於判決送達後十日內，向本院提出上訴狀。
                                          書記官 黃瓊滿
中      華      民      國    九十二    年     十一     月    二十      日
附錄本件論罪科刑法條全文
銀行法第二十九條第一項
除法律另有規定者外，非銀行不得經營收受存款、受託經理信託資金、公眾財產或辦
理國內外匯兌業務。
銀行法第二十九條之一
以借款、收受投資、使加入為股東或其他名義，向多數人或不特定之人收受款項或吸
收資金，而約定或給付與本金顯不相當之紅利、利息、股息或其他報酬者，以收受存
款論。
銀行法第一百二十五條第一項
違反第二十九條第一項規定者，處三年以上十年以下有期徒刑，得併科新臺幣一億元
以下罰金。
附表
┌────┬────┬───────────┬────┐
│會員姓名│加入時間│繳納會費金額          │會員帳號│
├────┼────┼───────────┼────┤
│張期積  │90.12.15│405元美金（三單位）   │16623   │
├────┼────┼───────────┼────┤
│張國良  │90.12.13│270元美金（二單位）   │15925   │
├────┼────┼───────────┼────┤
│吳碧雯  │90.11.6 │405元美金（三單位）   │90      │
├────┼────┼───────────┼────┤
│丁○○  │90.12.4 │405元美金（三單位）   │2722    │
├────┼────┼───────────┼────┤
│賴慈毅  │90.12.13│405元美金（三單位）   │14789   │
├────┼────┼───────────┼────┤
│林雄    │90.12.5 │405元美金（三單位）   │8978    │
├────┼────┼───────────┼────┤
│陳炳宏  │90.11.29│405元美金（三單位）   │1325    │
├────┼────┼───────────┼────┤
│廖德鍊  │90.11月 │405元美金（三單位）   │73      │
├────┼────┼───────────┼────┤
│甲○○  │90.12.1 │1350元美金（十單位）  │8950    │
├────┼────┼───────────┼────┤
│乙○○  │90.10.29│1215元美金（九單位）  │24      │
├────┼────┼───────────┼────┤
│戊○○  │90.10.29│1215元美金（九單位）  │22      │
└────┴────┴───────────┴────┘


司法院資訊處製作；財團法人民間司法改革基金會備份。
